【裁判字號】    97,消債更,307
【裁判日期】    970731
【裁判案由】    更生事件
【裁判全文】
臺灣臺北地方法院民事裁定           97年度消債更字第307號
聲  請  人
(即債務人)  甲○○
                         3樓.
上列當事人因消費者債務清理事件聲請更生，本院裁定如下：
    主  文
聲請駁回。
聲請費用由聲請人負擔。
    理  由
一、按「聲請更生或清算不合程式或不備其他要件者，法院應以
    裁定駁回之，但其情形可以補正者，法院應定期間先命補正
    」，消費者債務清理條例（下稱本條例）第8條定有明文。
    又「債務人與金融機構協商成立者，不得聲請更生或清算。
    但因不可歸責於己之事由，致履行顯有重大困難者，不在此
    限」；「本條例施行前，債務人依金融主管機關協調成立之
    中華民國銀行公會會員辦理消費金融案件無擔保債務協商機
    制與金融機構成立之協商，準用前項之規定」，復為本條例
    第151條第5項、第6項所明定。準此，債務清償方案成立後
    ，應由債務人按其條件履行，惟於其後發生情事變更，在清
    償期間收入或收益不如預期，致該方案履行困難甚或履行不
    能，而認有不可歸責於債務人之事由；或因締結債務清償方
    案之時，以債務人所處之協商時主、客觀環境，按一般有經
    驗、理性之人之標準，以事後觀察，使債務人作成協商意思
    表示而發生不健全或不自由之情形，有高度蓋然性，始從寬
    認定有不可歸責於債務人之事由，而得依本條例第151條第5
    項但書之規定聲請更生或清算。債務人對「如何發生情事變
    更」，或「如何使其產生意思表示不自由或不健全」等情，
    應詳加說明，或提供具體、明確之證據資料，供法院參酌，
    倘徒憑既有之債務清償方案所定協商金額超過債務人可支配
    之財產總額，即謂債務人享有本條例賦予之債務清理權利，
    無非過於速斷。蓋債務清償方案，係經當事人行使程序選擇
    權所為之債務清理契約，債務人自應受該成立之協議所拘束
    ，雖定有不受拘束之例外事由，然在其要件解釋上，除應基
    於私法自治之考量外，更應對於債務人新生之債務清理請求
    權與債權人既有之財產權、契約自由權等基本權利間之衝突
    ，加以調和，方是正辦。
二、本件更生聲請之意旨略以：因積欠銀行債務，於民國（下同
    ）95年10月與債權金融機構共同協商成立清償方案，約定每
    月償還新臺幣（下同）40,063元，惟工作收入每月約72,094
    元，每月應繳付房屋貸款為36,100元，而聲請人於離婚後因
    前配偶未盡扶養二名子女之責，故由自己單獨負擔扶養費用
    ，復加上自己之必要生活費用，共需34,203元。實不足以支
    付協商款項，僅能向親友借貸苦撐，以舉債度日，而有不可
    歸責於己之事由致履行原協商方案顯有重大困難云云。經查
    ：
(一)本件聲請人曾於95年10月與金融機構成立協商（下稱一致性
    協商），目前仍在履行中，而無毀諾之情事（97年9月10日
    之渣打國際商業銀行股份有限公司之陳報狀、97年5月20日
    之財團法人金融聯合徵信中心之債務清理條例前置協商專用
    債權人清冊之『目前狀態：履約中』參照）。縱聲請人尚無
    毀諾，然不影響本院判斷是否符合本條例第151條第5項但書
    「因不可歸責於己之事由，致履行顯有重大困難」之事由，
    合先敘明。
(三)其次，聲請人陳稱其每月收入為72,094元，每月應繳付房屋
    貸款為36,100元，且須單獨負擔扶養費用，加上自己之必要
    生活費用，亦需34,203元，因此可支配之收入，勢必不足以
    償還協商金額40,063元等情。惟本院命聲請人補具94年迄今
    之薪資及家用帳戶存摺影本，並說明95年與金融機構成立一
    致性協商後，迄聲請更生之日止，依協商之約定，按期清償
    之金額及證明文件，及表明何時開始無法清償、成立一致性
    協商之背景及動機、毀諾前之經濟來源為何？聲請人僅稱：
    「…協商成立後，每月盡心工作，向親友借貸苦撐，盡力維
    持繳納協商金額及房屋貸款，惟因景氣不佳，此事非可歸責
    於聲請人」云云，並添具相關存摺影本（97年6月26日聲請
    人之民事陳報狀參照）。聲請人並未就其自身之財務狀況及
    還款之經濟來源具體表明，且由添具之存摺資料以觀，苟以
    96 年度為例，聲請人在「960226」「960227」「960503」
    「960524」「960606」「960706」「960720」「960730」「
    960801」「960802」「960813」「960827」「961009」「
    961022」等日期，有多筆萬元以上之金額存入該帳戶；「
    960420、張念渝、30000元」「960629、王執勤、300000元
    」「960702、翁謹明、200000元」「960917、王執勤、
    200000元」「961001、涂麗芬、10000元」「961030、羅家
    寧、90000元」「961226、王執勤、100000元」，有多筆他
    人轉入該帳戶之匯款；甚至載有「961113、甲○○、30
    0000元」「960710、跨行匯款國華人壽保、7000元」等字樣
    ，均非在聲請人所提出之財產及收入狀況說明書得以窺見上
    開財務變動。是以，聲請人除未就本院要求其具體答覆之問
    題，詳為報告，而有違反本條例第46條之協力義務外，且所
    呈之證據資料，亦使本院對於聲請人之實際財務狀況無法確
    定，進而關於本件有無「不可歸責於債務人致不能履行債務
    協商方案」之事由，亦無法得出肯定之心證。此等因舉證導
    致事實認定之不利益，應按首揭二之（一）之意旨，由聲請
    人負擔為是。
(四)再按民法第1118條之本文規定，因負擔扶養義務而不能維持
    自己之生活者，得免除其義務。本件聲請人列有兩名子女之
    教養費用，作為其必要支出之項目，並謂聲請人與配偶劉朝
    儀離婚後，雖約定就兩造所生之二名子女，共同監護，然因
    劉朝儀未盡扶養之責，故由聲請人單獨負擔云云。據此，縱
    本件聲請人陳稱其現有財務狀況不足負擔協商金額之情形屬
    實，然審酌聲請人前配偶未履行扶養義務之不利益，倘按其
    說法，改轉由多數債權人負擔，未免不公，況按前揭法文之
    規定，聲請人在不能維持自己生活之情形下，尚免負子女之
    扶養義務，故將此部分列為必要支出，應非合宜。
(五)另由卷附聲請人全戶戶籍謄本以觀，聲請人離婚而獨力負擔
    扶養子女生活之事實，於一致性協商前已存在，在聲請人協
    商之時，本應一併納入考量。至於，每月繳納房屋貸款3610
    0元之固定支出，按卷附不動產謄本資料，亦早於該次協商
    前已發生，復由財政部台灣省北區國稅局之95、96年度綜合
    所得稅各類所得資料清單，比較該次協商成立前後之聲請人
    收支情形，並無顯著改變。而聲請人徒憑既有之債務清償方
    案所定協商金額超過債務人可支配之財產總額，即謂債務人
    享有本條例賦予之債務清理權利，難謂有據。
三、綜上，本件債務人既難認有不可歸責於己之事由，且現時之
    資力狀況，依原協商條件繼續履行應非顯有重大困難，故應
    屬聲請更生之要件不備，且又無從補正，依首揭條文之意旨
    ，自應駁回其更生之聲請，爰裁定如主文。
中    華    民    國    97    年    7     月    31    日
              民事第四庭    法      官  黃柄縉
上為正本係照原本作成
如不服本裁定，應於裁定送達後10日內，以書狀向本院提出抗告
，並繳納抗告費新臺幣1千元
中    華    民    國    97    年    7     月    31    日
                            書  記  官  王黎輝


司法院資訊處製作；財團法人民間司法改革基金會備份。
